【裁判字號】    98,台上,2991
【裁判日期】    980527
【裁判案由】    違反貪污治罪條例等罪
【裁判全文】
最高法院刑事判決            九十八年度台上字第二九九一號
上  訴  人  台灣高等法院台南分院檢察署檢察官
上  訴  人
即  被  告  丙○○
選任辯護人  蔡文斌律師
            王建強律師
            李育禹律師
上  訴  人
即  被  告  甲○○
上  訴  人
（ 被告 ）  癸○○
            子○○
上  訴  人
即  被  告  戊○○
上 列一 人
選任辯護人  蔡雪苓律師
上  訴  人
即  被  告  寅○○
上  訴  人
（ 被告 ）  卯○○（即沈崑山）
            乙○○
被      告  丁○○
            己○○
            壬○○
            庚○○
上 列一 人
選任辯護人  蔡文斌律師
            王建強律師
            李育禹律師
被      告  辛○○
            丑○○
上列上訴人等因被告等違反貪污治罪條例等罪案件，不服台灣高
等法院台南分院中華民國九十七年一月八日第二審更審判決（九
十五年度重上更(一)字第七五號，起訴案號：台灣台南地方法院檢
察署九十年度偵字第五四九二號，九十年度營偵字第七六八、八
四０、八六二、九三七、一三三三號），提起上訴，本院判決如
下：
    主  文
原判決關於丙○○、甲○○、癸○○、子○○、戊○○、寅○○
、卯○○即沈崑山部分均撤銷，發回台灣高等法院台南分院。
原判決關於乙○○罪刑部分撤銷。
乙○○公訴不受理。
其他上訴駁回。
    理  由
壹、發回（丙○○、甲○○、癸○○、子○○、戊○○、寅○○
、卯○○即沈崑山）部分
本件原判決撤銷第一審關於上訴人即被告丙○○、甲○○、癸○
○、子○○、戊○○、寅○○、卯○○（即沈崑山）科刑之判決
，比較新舊法，改判論處丙○○依據法令從事公務之人員，共同
連續對於非主管之事務，利用職權圖利罪刑；甲○○、戊○○、
寅○○均依據法令從事公務之人員，連續對於違背職務之行為，
收受賄賂罪刑；癸○○、子○○、卯○○均依據法令從事公務之
人員，連續對於違背職務之行為，收受不正利益罪刑。固非無見
。惟查：
一、丙○○部分
原判決認定丙○○於擔任台南縣警察局麻豆分局刑事組小隊長期
間，負有偵查犯罪職務，明知台南縣地區之賭博性電動玩具店（
下稱賭博電玩店）業者陳啟清（經檢察官依證人保護法為不起訴
處分，於民國九十六年四月二十七日死亡）所營各店有賭博財物
情事，原應依法取締偵辦，竟不為之，而與陳啟清協議，入股經
營該店，每月分紅，對價係「允諾不取締該店，且遇有臨檢會事
先通報促請防範」，以此方式收取陳啟清每月所送之「每股盈餘
分紅」共計至少新台幣（以下同）六萬元等情，係牽連犯八十一
年七月十七日施行之貪污治罪條例第六條第一項第五款圖利罪及
刑法第二百六十六條第一項賭博罪。然以：(一)原判決有關該對價
之認定，觀諸其理由敘論，除據證人陳啟清證述及扣案帳冊記載
外，並無諸如警方臨檢該店之資料或其他補強證據憑以證明丙○
○確有「遇有臨檢會事先通報」之積極行為，本院前次發回意旨
業已就此指明，原判決仍未調查說明，致原有證據調查職責未盡
及理由不備之瑕疵依然存在。(二)貪污治罪條例第六條第一項第五
款圖利罪嗣於九十年十一月七日修正，增列「明知違背法令」文
句，以符構成要件明確化之原則。所稱「違背法令」之「法令」
，依立法理由說明，「係指包括法律、法律授權之法規命令、職
權命令、自治條例、自治規則、委辦規則等，對多數不特定人民
就一般事項所作對外發生法律效果之規定」而言；亦即以違反與
執行職務有直接關係之法令為限，至於違反其他有關公務員服務
法所定之屬於道德性、抽象性或與職務無直接關係之義務法令，
則不包括在內。九十八年四月二十二日再行修正公布之該條項，
就此進而有：「明知違背法律、法律授權之法規命令、職權命令
、自治條例、自治規則、委辦規則或其他對多數不特定人民就一
般事項所作對外發生法律效果之規定」之明文。原判決事實僅謂
丙○○「明知違背法令」，至於所違背者，究係何種「法令」？
並未加認定、記載，已不足為正確適用法律之依據，自非適法；
而其理由內則援引公務員服務法第六條所定「公務員不得假借權
力，以圖本身或他人之利益」，作為丙○○「明知違背法令」之
依據（見原判決第二十三頁第五、六行），亦有適用法則不當之
違法。(三)貪污治罪條例之圖利罪，乃公務員職務上圖利之概括規
定，必其圖利之行為不合該條例其他條項之特別規定者，始受此
罪之支配，否則即應依該特別規定之罪論擬，無適用此罪之餘地
。原判決上開事實認定，倘屬無訛，丙○○所收取之款項，非但
為其入股分紅所得，同時亦為其違背查緝賭博犯罪之職務所得對
價，是否構成違背職務收受賄賂罪或對於主管或監督之事務圖利
罪？有待研求；且其既入股分紅，復有事先通報陳啟清有關警方
臨檢以促請防範，使陳啟清所營賭博電玩店得以規避取締，所為
已非單純消極不取締，而係積極入股經營、參與分紅、並為之通
風報信之包庇賭博行為，自犯刑法第二百七十條之公務員包庇賭
博罪。原判決論處丙○○上開罪刑，適用法則亦有可議。
二、甲○○部分
原判決認定甲○○於八十五年迄八十九年十二月間，擔任台南縣
警察局新營分局勤務中心警員，負有偵查犯罪職務，明知陳啟清
所營「國王遊藝場」賭博電玩店有賭博情事，原應依法取締偵辦
，非但不偵辦，竟於八十八年十一月間與陳啟清期約，以出資十
萬元佔有一股之方式入股該店，不問盈虧，每月分得四萬元，包
括該股紅利及行賄交際分局、派出所相關人員之開銷，以避免該
店被臨檢查獲賭博情事；甲○○基於違背職務收受賄賂及洩露秘
密之犯意，允諾嗣後若該店有問題，均會設法處理，而每月自行
收受該款項，並未分予其他同事，且多次於每月八大行業擴大臨
檢前事先通知陳啟清防範，計自八十八年十二月至九十年四月，
共收受陳啟清支付之款項六十八萬元等情。惟依卷附內政部警政
署九十三年八月十日函載，「分局勤務指揮中心警員係刑事訴訟
法第二百三十一條規定之司法警察，有調查犯罪之權限，惟依警
察機關內部之任務分工，其職責並非取締電玩。又各警察機關之
警力運用均係主管長官統一指揮調度，亦難謂分局勤務指揮中心
警員絕無取締電玩之情形。本案宜……逕詢涉案人所屬分局，以
查明情形。」（見原審九十二年上訴字第一三二八號卷(二)第三七
七頁）。再據台南縣警察局九十二年十二月二十九日及九十三年
一月七日函稱：甲○○「於八十六年十月至八十七年底及八十八
年十一月至八十九年底，擔任新營分局勤務指揮中心專職執務員
，負責勤務規劃管制，未直接參與或配合勤務取締電玩」，「於
該期間均無取締電玩職責」等情（見同上卷第二一八至二二一頁
）。是則可否認定甲○○職務上應依法取締偵辦賭博電玩店，而
有違背職務情事？顯有疑義，原判決並未就上開函件所載加以說
明，遽行論處甲○○違背職務收受賄賂罪，自有可議。又甲○○
所收受者係六十八萬元賄款，原判決事實欄認屬「不正利益」，
亦有誤會。再依原判決上開事實認定，甲○○非但入股該賭博電
玩店分紅，甚且多次於警方擴大臨檢前事先通知陳啟清防範，所
為係積極包庇賭博，屬刑法第二百七十條公務員包庇賭博罪行。
原判決就此僅論以牽連犯刑法第二百六十六條第一項賭博罪，亦
有適用法則不當之違誤。
三、癸○○、子○○、戊○○、寅○○、卯○○部分
(一)中華民國九十六年罪犯減刑條例第三條第一項第一款規定，犯
貪污治罪條例第四條至第六條之罪，經宣告逾有期徒刑一年六月
之刑者，不予減刑，但依同條例第十二條規定減輕其刑者，不在
此限。又同減刑條例第七條規定，依本條例應減刑之罪，應於判
決主文同時諭知其宣告刑及減得之刑。原判決認定：(1)癸○○、
子○○任職台南縣警察局刑警隊偵查員期間，於八十二年七月一
日查獲陳啟清所營賭博電玩店之後，基於違背職務收受不正利益
之概括犯意，多次接受陳啟清招待喝花酒，計癸○○六次、子○
○二次；(2)戊○○任職台南縣警察局勤務指揮中心期間，於八十
四年中秋節前及八十五年春節前，基於違背職務收受賄賂之概括
犯意，二次收受陳啟清賄款共二萬元；(3)寅○○任職台南縣警察
局新營分局三民派出所警員期間，於八十六年十月至八十七年間
，基於違背職務收受賄賂之概括犯意，二次收受陳啟清賄款共四
萬元；(4)卯○○（即沈崑山）於八十八年十二月間任職台南縣警
察局新營分局三民派出所警員時，先後二次違背職務收受陳啟清
邀宴喝花酒及支付酒店宴客帳款之不正利益，合計二萬五千元等
情。並以癸○○、子○○、戊○○均犯八十一年七月十七日施行
之貪污治罪條例第四條第一項第五款之罪，寅○○、卯○○均犯
現行貪污治罪條例第四條第一項第五款之罪，而其五人情節輕微
，所得賄賂或不法利益，皆在五萬元以下，分別依修正前該條例
第十一條第一項、現行條例第十二條第一項（修正前後僅條次變
更），減輕其刑。如若無誤，依前揭說明，原判決對其五人所宣
告之刑度雖均逾有期徒刑一年六月，仍應依上開減刑條例規定減
其宣告刑；原判決未予適用為減刑之宣告，有判決不適用法則之
違法。(二)刑之量定，為求個案裁判之妥當性，法律賦予法院裁量
權，責其依刑法第五十七條、第五十九條等規定，衡酌行為人及
其行為等具體情況，為個案之整體刑罰評價，使罪刑均衡，輕重
得宜，以契合社會之法律感情；此外，並應顧及犯罪情況類似之
同案各被告之間，量刑之符合比例原則與平等原則，以避免量刑
上之歧異。原判決對於同屬連續違背職務收受賄賂或不正利益，
且未在偵查中自白之本部分被告，所認定之不法所得及諭知之刑
罰如下：(1)癸○○、子○○收受不正利益，計癸○○三萬元、子
○○一萬元（見原判決第二四頁(四)），各處有期徒刑六年，均褫
奪公權三年；(2)寅○○收受賄賂四萬元，處有期徒刑三年，褫奪
公權二年；(3)卯○○收受不正利益，合計二萬五千元，處有期徒
刑三年，褫奪公權二年。並以寅○○、卯○○「因一時貪念而致
犯罪，且所得財物甚少，犯罪情狀非無可憫，科以法定低度刑尚
嫌過重」，依刑法第五十九條減輕其刑。倘所認定之上開被告等
犯罪情狀及不法所得無訛，則其中對癸○○、子○○之量刑，與
對寅○○、卯○○者相較，難謂與罪刑相當原則之旨意無悖，尤
以子○○部分為然。(三)貪污治罪條例所稱公務員職務上之行為，
係指在其職權範圍內所應執行或得執行，而不違背其職責義務者
而言，如公務員就其職務上應為之事項，故意消極不作為或積極
以不正當方法為之，或對於職務上不應為之事項，故意積極為之
，均屬違背職務之行為。原判決認定戊○○係於任職台南縣警察
局勤務指揮中心期間，「職司報案處理及通訊等工作」，於八十
四年中秋節前及八十五年春節前，二次收受陳啟清賄款，答應經
營賭博電玩店之陳啟清所請「多關照不要取締」等情。是以取締
賭博電玩店是否為戊○○職權範圍內所應執行或得執行之事項？
攸關其應否成立貪污治罪條例第四條第一項第五款之罪名，惟原
判決並未於理由內說明此項爭點，遽行論處該罪刑，有判決理由
不備之違誤。又原判決事實欄認定戊○○係於先前任職台南縣警
察局行政課，經由該局新營分局之查報而得悉陳啟清經營「福星
遊藝場」、「喜星遊藝場」賭博電玩店等情，惟理由內並未敘明
此項認定之憑據，同屬理由不備。(四)貪污治罪條例第十條規定犯
同條例第四條至第六條之罪者，其所得財物，應予追繳，並依其
情節分別沒收或發還被害人；前項財物之全部或一部無法追繳時
，應追徵其價額或以其財產抵償之。有關寅○○違背職務所收受
之賄賂四萬元，依卷內資料，並無證據證明其已繳回該賄款。原
判決對於寅○○所收賄賂四萬元，僅諭知應予追繳沒收，並未同
時諭知如全部或一部不能追繳時，應以其財產抵償之旨，亦有判
決不適用法則之違失。
四、以上，或係上訴意旨所指摘，或為本院得依職權調查之事項
，應認原判決關於丙○○、甲○○、癸○○、子○○、戊○○、
寅○○、卯○○部分，仍有撤銷發回更審之原因。原判決關於寅
○○不另諭知無罪部分，基於審判不可分之原則，併予發回。
貳、公訴不受理（乙○○）部分
按被告死亡者，應諭知不受理之判決，刑事訴訟法第三百零三條
第五款定有明文。又被告於第二審法院判決後、合法上訴第三審
法院中死亡者，依同法第三百九十四條第一項但書、第三百九十
三條第五款、第三百九十八條第三款、第三百八十七條規定，第
三審之審判亦應有上開條款之適用。本件上訴人即被告乙○○不
服原判決論處依據法令從事公務之人員，共同連續對於非主管之
事務，利用職權圖利罪刑，於九十七年一月二十一日合法提起第
三審上訴，嗣於九十七年二月十五日死亡，有台灣嘉義地方法院
檢察署相驗屍體證明書在卷可稽。揆諸上開說明，應由本院撤銷
原判決關於乙○○罪刑部分，改為不受理之判決。
參、駁回（丁○○、己○○、壬○○、庚○○、辛○○、丑○○
）部分
按刑事訴訟法第三百七十七條規定，上訴於第三審法院，非以判
決違背法令為理由，不得為之。是提起第三審上訴，應以原判決
違背法令為理由，係屬法定要件。如果上訴理由書狀並未依據卷
內訴訟資料，具體指摘原判決不適用何種法則或如何適用不當，
或所指摘原判決違法情事，顯與法律規定得為第三審上訴理由之
違法情形，不相適合時，均應認其上訴為不合法律上之程式，予
以駁回。又刑事訴訟法第一百六十一條第一項規定：「檢察官就
被告犯罪事實，應負舉證責任，並指出證明之方法。」是以，檢
察官對於起訴之犯罪事實，應負提出證據及說服之實質舉證責任
；倘其所提出之證據，不足為被告有罪之積極證明，或其指出證
明之方法，無從說服法院以形成被告有罪之心證，基於無罪推定
之原則，自應為被告無罪判決之諭知。再者，事實之認定、證據
之取捨及證明力如何，均屬事實審法院得依職權裁量、判斷之事
項，如所為裁量、判斷，並不悖乎論理法則及通常一般人日常生
活經驗定則，且已於判決內論敘為此判斷之得心證理由者，即不
得任意指為違法，執為提起第三審上訴之合法理由。本部分原審
經審理結果，認為不能證明被告丁○○、己○○、壬○○、庚○
○、辛○○、丑○○有如公訴意旨所指涉犯貪污治罪條例等罪嫌
，因而撤銷第一審關於被告等之科刑判決，改判諭知均無罪。
一、丁○○部分
公訴意旨以：緣陳啟清於經營賭博電玩店「金上濱遊藝場麻豆分
店」時，案外人陳福泰向陳啟清建議拉攏時任台南縣警察局佳里
分局刑事組偵查員之丁○○，經陳啟清認同，由陳福泰交付十萬
元予陳啟清，陳啟清則讓陳福泰、丁○○各佔一股股份，並於八
十三、八十四年該分店營業六個月期間，由陳啟清透過陳福泰轉
交每月每股盈餘分紅五千元至一萬元；丁○○對於非主管監督之
事務，明知違背法令，竟利用其有偵辦犯罪職權之機會，插股不
法賭博業者之經營，牟取私利，總計三萬元以上，涉嫌貪污治罪
條例第六條第一項第五款之圖利罪及刑法第二百六十七條之常業
賭博罪等語。原判決以丁○○否認有上開情事，公訴人認其涉嫌
犯罪，係以扣案在陳啟清同居人林梅住處查獲之帳冊第四頁有
「共二十一股，麻豆店，……泰仔一、丁○○一……」之記載及
陳啟清之指訴，為其論據。惟據陳啟清稱：「丁○○的分紅是我
透過泰仔轉交的」，「泰仔向我表示讓丁○○插一股乾股」，「
陳福泰當時投資股金十萬元，表明其中五萬元係丁○○股金，另
五萬元係陳福泰本身入股股金」，「我從沒親自與丁○○談過入
股分紅之事，分紅是透過阿泰交給丁○○，但我沒確認」等語（
依序見調查卷第三二、五０、一三一頁、營偵第一三三三號卷第
一五０頁背面、第一審卷(三)第八二頁）。再據證人陳福泰於偵查
中稱：「他（指陳啟清，下同）原先說要一股分我，但我未允諾
，且做了二個月我便離開，因我也沒錢，不願入股」，「我不知
他為何寫泰仔一股，我只是受雇於他，他當時有說一股幾萬元，
要我頂，但我沒錢來允諾」，「我未插股，他怎麼會每月分紅予
我」等語（見營偵第一三三三號卷第一一八至一二０頁），復於
第一審為相同之供述（見第一審卷(二)第一六六頁）。原審因認陳
啟清既從未與丁○○接觸，則陳福泰是否確有引介丁○○插股並
轉交分紅款予丁○○，均屬不明，難以確信丁○○有如公訴意旨
所指之插股及分紅情事，自難論罪。從形式上觀察，原判決此部
分並無採證認事違背經驗法則、論理法則等違背法令之情形。檢
察官上訴意旨仍執該帳冊記載及陳啟清所述，謂足證丁○○犯行
云云，核係就原審採證認事職權之適法行使及原判決理由業已詳
為論斷說明之事項，任意爭執，不足據以辨認原判決此部分已具
備違背法令之形式要件。
二、己○○、壬○○、庚○○、辛○○部分
公訴意旨以：己○○為台南縣警察局行政課課長，壬○○、庚○
○、辛○○為該課課員，四人均違背職務，在該課辦公室，收取
由同事戊○○所轉交之陳啟清賄款，計於八十三年中秋節前及八
十四年春節前，先後二次每次交予己○○一萬元、壬○○四千元
、庚○○及辛○○各三千元，並向己○○、壬○○表示「這是啟
清的」，雖未向庚○○、辛○○言明係陳啟清的，惟庚○○、辛
○○亦未詢問來源即收受，因認己○○、壬○○、庚○○、辛○
○均涉嫌貪污治罪條例第四條第一項第五款之收受賄賂罪等語。
原判決以公訴人認己○○、壬○○、庚○○、辛○○涉有上開犯
行，係以陳啟清證述交付賄款予戊○○，並據戊○○供述轉交之
情，且以戊○○係中階警官與己○○等人無怨隙，不會為虛偽供
述，暨己○○等人之測謊結果呈現說謊反應，為其論據。惟己○
○、壬○○、庚○○、辛○○均否認收受賄款，再就公訴人所提
證據以觀：(一)陳啟清根本不知戊○○有無轉送賄款予他人。(二)除
戊○○片面供承曾轉交款項外，並無其他證據以實其說，且戊○
○曾於八十四年五月十六日，因有違紀之嫌，經主管己○○呈報
台南縣警察局，而自該局行政課調至勤務指揮中心，有台南縣警
察局函在卷可稽（見第一審卷(二)第三一二至三一六頁、第一審卷
(五)第一二八至一三０頁）。則檢察官以戊○○係中階警官與己○
○等人並無怨隙而認其供述可信之立論基礎，即無所憑；戊○○
所為不利被告等之陳述，難認係真實可採。(三)測謊檢查之受測者
可能因人格特性或對於測謊質問之問題無法真正瞭解，致出現不
應有之情緒波動反應，此時若過於相信測謊結果，反而有害於正
當之事實認定。故測謊鑑驗之結果既會受到受測人之生理、心理
因素，暨施測者專業之經驗與技術而受影響，且人之行為、思想
又無法量化，則測謊自不能如物理、化學試驗般獲得絕對之正確
性。測謊之結果應係有其他可資信賴之積極或消極證據存在之情
形下，作為補強證據證明力參考之用，而非可作為判斷事實之唯
一及絕對之憑證，仍須其他證據相互配合，始可為認定犯罪之根
據。換言之，受測者否認犯罪之供述呈現不實之情緒波動反應，
不得採為有罪判決之唯一證據。被告等經送法務部調查局測謊結
果，對於有無收到戊○○交付之賄款乙節，己○○、壬○○、辛
○○雖呈說謊反應，庚○○則未獲有效反應，有該局鑑定通知書
在卷可按（見調查卷第一七二頁、九十二年度上訴字第一三二八
號卷(四)第二０四至二二三頁）。惟此部分既難認戊○○所供轉交
款項予己○○、壬○○、庚○○、辛○○為真實可信，亦即並無
證據證明己○○等人收取戊○○所轉交之賄款，揆諸上開說明，
其四人之測謊鑑定不得採為有罪之唯一證據。原審以檢察官所舉
之證據，尚未達通常一般之人均不致有所懷疑，而得確信其為真
實之程度，並有合理之懷疑存在，基於無罪推定原則，諭知己○
○、壬○○、庚○○、辛○○均無罪之判決，從形式上觀察，原
判決並無違背法令之情形存在。檢察官上訴意旨以戊○○係適用
證人保護法作證，所述為真實，被告四人於偵查中自承與戊○○
無怨隙等語，並執該測謊結果，再事爭執，核亦係對於原審採證
認事職權之適法行使及原判決理由業已詳為論斷說明之事項，徒
憑己見，任意指摘，重為單純之事實方面爭執，難認與法定得為
第三審上訴理由之形式要件相適合。
三、丑○○部分
公訴意旨以：丑○○係台南縣警察局新營分局刑事組偵查員，因
在新營市經營多家賭博電玩店之陳啟清請其多關照，即告以：「
如果你內行點，不要囉唆，你的電玩店我會關照。」並基於違背
職務收受不正利益之概括犯意，於八十三至八十五年間，在台南
縣鹽水鎮「王朝酒店」、新營市「東方酒店」、台南市五期之某
酒店（八十四年間），多次接受陳啟清招待喝花酒，由甲○○、
顏亮宗或許忠仁作陪，每次消費一萬五千元以上，丑○○且曾與
同事赴陳啟清之電玩店臨檢，經陳啟清疏通後撤退等情（見起訴
書犯罪事實二、(五)），認涉犯貪污治罪條例第四條第一項第五款
之收受不正利益罪嫌。原判決以公訴人認丑○○涉有上開犯行，
所為論據係：(一)陳啟清、林梅之證述；(二)證人許忠仁於調查時
稱：「我認識新營分局刑事組偵查員丑○○，約於八十五年間，
陳啟清曾招待丑○○至位於新營市喜芳裡之東方酒店喝酒……陳
啟清曾電話邀我至該店喝酒…當時有三、四位坐檯陪酒之公主」
等語；(三)證人劉昇勝稱：丑○○有時喝一攤要七萬餘元，最少也
要三萬多元，陳啟清還打電話要伊帶錢過去付帳，他們二人出去
喝酒很多次，約每星期三次，喝到中間或要結帳時會說「這裡不
處理一下，如何照顧下去」，丑○○只負責喝酒帶小姐，陳啟清
會付帳，常去的店在新進路、三民路、台南市也有，警員中他最
敢硬坳，態度囂張等語；(四)證人甲○○稱：「（陳啟清有提過）
丑○○每次喝酒，叫陳啟清出去，只要有一次他（指陳啟清）不
出去，邱即放話要抓他的店」及「有一次邱（指丑○○）亦在場
，是在皇朝（酒店），當日三人一起去，約花費萬餘元，之後續
攤，我未前往，他二人（指陳啟清與丑○○）去的」等語；(五)證
人顏亮宗稱：「至於新營分局刑事組偵查員丑○○，則在有一次
陳啟清招待他到新營市東方酒店喝酒時，找我作陪……。上開酒
店均有女公關坐陪，所有開銷亦係由陳啟清結帳……有聽陳啟清
抱怨過丑○○找其麻煩，伊調至保五總隊後，偶爾會聽同事談起
，陳啟清抱怨丑○○常找他喝酒，一攤接一攤，否則就找他麻煩
且架勢極高」等語；(六)證人林弘吾於偵查中稱：之前人多要拼酒
充場面之場合，陳啟清會找伊去喝酒，有見過丑○○二、三次，
是在新進路之皇達ＫＴＶ，及有聽陳啟清說過，丑○○警告陳啟
清若不上道要他店收起來之事等語。惟據丑○○否認上開犯行，
辯稱：因伊於八十四年間曾取締陳啟清之電玩店，陳啟清心生不
滿，在外多次毀謗伊，指伊耍流氓，並挾怨報復；且陳啟清於八
十四年間並未持有中國信託銀行發行之信用卡，林梅稱八十四
年間陳啟清有刷卡消費支付招待伊喝花酒，顯非實在等語。經審
理結果：(一)「鹽水鎮王朝酒店ＫＴＶ」係於八十五年五月十八日
辦理設籍科稅開始營業，八十七年八月十日辦理註銷營業登記，
有卷附台南縣稅捐稽徵處九十一年三月八日函可證（見第一審卷
(二)第三一一頁）。是以陳啟清不可能於八十三至八十五年間王朝
酒店尚未開始營業前，即如公訴意旨所指在該處宴請丑○○。(二)
「東方酒店」於八十四年間即已結束營業，亦有上述函件可稽。
證人許忠仁自不可能如其所述，猶於八十五年間與陳啟清在東方
酒店與丑○○喝酒。雖許忠仁嗣於第一審改稱喝酒係於八十二或
八十三年間，惟既稱「當時係聯誼喝酒，沒有提到任何事情」（
見第一審卷(四)第一九一頁），且斯時陳啟清尚未在新營市經營電
玩店，亦不足據為不利丑○○之認定。(三)陳啟清於八十四年間尚
未持有中國信託商業銀行信用卡，迄八十七年一月二十二日始持
有，有該行九十一年四月二十五日陳報狀在卷可證。故證人林
梅稱：丑○○另於八十四年某晚，電邀陳啟清至台南市某酒店付
帳，由陳啟清攜帶現款十萬元以上，不足額部分另刷卡五萬元以
上等語，所述刷卡時間及金額，應非實在。檢察官以林梅上開
陳述，資為事實認定，自屬無據。(四)陳啟清於調查及第一審所述
：伊宴請丑○○，「多在皇達、百花樓、府城世界」，八十七至
八十九年間曾使用中國信託商業銀行Visa或Master金卡招待丑○
○到酒店，刷卡部分可能只有一、二萬元，伊曾至少帶現金十五
萬元，還請劉昇勝拿錢過來等語；並據劉昇勝證稱：丑○○常要
陳啟清付帳，陳啟清還來電要伊從店裡拿錢過去，丑○○喝到中
間或要結帳時會說「這裡不處理一下，如何照顧下去」等語。惟
上開陳述，與起訴書所指丑○○於「八十三年至八十五年間」接
受陳啟清招待喝花酒之情事，無論時間或地點，均不具關連性，
自不足據為本件事實認定之基礎。(五)至於甲○○、顏亮宗、林弘
吾上開不利丑○○之陳述，均係聽聞陳啟清所述，顯屬傳聞，亦
難資為不利丑○○之事實認定。原審綜合上開查證所得，認為檢
察官所舉之證據，尚未達通常一般之人均不致有所懷疑，而得確
信其為真實之程度，並有合理之懷疑存在，基於無罪推定原則，
諭知丑○○無罪之判決。從形式上觀察，原判決此部分亦無違背
法令之處。檢察官上訴意旨仍執為原判決所不採之陳啟清、許忠
仁、劉昇勝、甲○○、顏亮宗、林弘吾所述，指摘原審未加詳酌
，亦未傳訊許忠仁、劉昇勝、甲○○、顏亮宗到庭與丑○○對質
，有應於審判期日調查之證據未予調查之違法等語。惟按以判決
有「應於審判期日調查之證據未予調查」之違背法令情形為第三
審上訴理由者，必須於理由書狀內具體敘明其所指原審未調查之
證據如何與待證事實具有重要之關係，為認事用法之基礎，確有
調查之必要性，因原審未予調查，又未說明不予調查之理由，致
原審判決結果迥異，如予調查，必能推翻原判決結果，始足當之
。如前所述，原判決業依調查結果，詳敘各該證人所述不足據以
認定丑○○犯罪之理由，上訴意旨並未說明原審因未傳訊許忠仁
、劉昇勝、甲○○、顏亮宗到庭與丑○○對質，致判決結果迥異
，如為之，必能推翻原判決結果，要非適法之第三審上訴理由。
四、綜上，檢察官對被告丁○○、己○○、壬○○、庚○○、辛
○○、丑○○之上訴，違背法律上之程式，均應予駁回。
據上論結，應依刑事訴訟法第三百九十七條、第四百零一條、第
三百九十八條第三款、第三百八十七條、第三百零三條第五款、
第三百九十五條前段，判決如主文。
中    華    民    國  九十八  年    五    月  二十七  日
                      最高法院刑事第十庭
                          審判長法官  花  滿  堂
                                法官  黃  正  興
                                法官  陳  東  誥
                                法官  林  錦  芳
                                法官  洪  昌  宏
      本件正本證明與原本無異
                                      書  記  官
中    華    民    國  九十八  年    六    月    三    日
                                                      v


司法院資訊處製作；財團法人民間司法改革基金會備份。
